【裁判字號】    99,簡上,11
【裁判日期】    990528
【裁判案由】    給付利息
【裁判全文】
臺灣桃園地方法院民事判決              99年度簡上字第11號
上  訴  人  乙○○
被  上訴人  三商美邦人壽保險股份有限公司
法定代理人  陳翔立
被  上訴人  戊○○
            丙○○
            丁○○
共      同
訴訟代理人  張秋玫
            甲○○
上列當事人間給付利息事件，上訴人對於中華民國98年11月30日
本院中壢簡易庭97年度壢簡字第1192號第一審判決提起上訴，本
院於99年5 月18日言詞辯論終結，判決如下：
    主      文
上訴駁回。
第二審訴訟費用由上訴人負擔。
    事實及理由
壹、程序部分：
    本件上訴人未於言詞辯論期日到場，核無民事訴訟法第386
    條所列各款之情形，爰依被上訴人聲請，由其一造辯論而為
    判決。
貳、實體方面：
一、上訴人起訴主張：
  (一)上訴人於民國95年2 月24日，以其個人為被保險人，向被上
    訴人三商美邦人壽保險股份有限公司（下稱三商美邦保險公
    司）投保「三商美邦人壽祥安終身壽險」附加「三商美邦人
    壽個人傷害保險附約（ADDR）」（下稱系爭個人傷害保險附
    約）、「三商美邦人壽新住院醫療保險附約（HSRS）」計畫
    D （下稱系爭新住院醫療保險附約）、「三商美邦人壽手術
    醫療終身健康保險附約（SIW ）」（下稱系爭手術醫療保險
    附約），保單號碼為000000000000號（下稱系爭保險契約）
    。
  (二)上訴人於96年11月21日，因意外遭鐮刀割傷頭部左前額，被
    上訴人三商美邦保險公司應依系爭個人傷害保險附約之傷害
    醫療保險給付附加條款第1 條規定，依實支實付方式給付上
    訴人醫療保險金新台幣（下同）1,550 元，另應依系爭新住
    院醫療保險附約第9 條及系爭手術醫療保險附約第10條規定
    ，分別給付上訴人手術費用保險金9 萬7,200 元及手術保險
    金1 萬894 元，合計10萬9,644 元。
  (三)被上訴人三商美邦保險公司為系爭保險契約之保險人，被上
    訴人戊○○、丙○○為該公司之保險理賠人員，被上訴人丁○○則為保險業務員，均明知上訴人有請求上開10萬9,644
    元保險金之權利，詎僅給付上訴人保險金1,130 元，其等所
    為係屬不完全給付，且具可歸責性。上訴人受傷依系爭保險
    契約申請保險給付，被上訴人三商美邦保險公司雖承認而予
    以理賠，卻故為不完全給付，方有本案之發生，被上訴人4
    人所為已構成對上訴人之不法侵害，爰依系爭保險契及民法
    第184 條、第185 條侵權行為法律關係，請求被上訴人4 人
    連帶賠償上訴人10萬9,644 元本息等語。（於原審聲明：被
    上訴人應連帶給付上訴人31萬6,273 元【包括96年9 月18日
    交通事故之保險金20萬6,629 元及96年11月21日傷害事故之
    保險金10萬9,644 元】及自起訴狀繕本送達最後一位被上訴
    人之翌日起至清償日止，按年息10% 計算之利息。原審為上
    訴人全部敗訴判決，上訴人原就判決全部提起上訴，嗣於99
    年4 月27日具狀申請撤回關於96年9 月18日保險金20萬6,62
    9 元部分之上訴，並經被上訴人4 人於99年5 月18日言詞辯
    論期日當庭表示同意其撤回上訴，故96年9 月18日保險事故
    部分業因上訴人撤回上訴而告確定）。並上訴聲明：原判決
    廢棄。被上訴人應連帶給付上訴人31萬6,273 元及自起訴狀
    繕本送達最後一位被上訴人之翌日起至清償日止，按年息10
    % 計算之利息（上訴人於99年4 月27日撤回部分上訴時，並
    未一併變更上訴聲明，亦未於99年5 月18日言詞辯論期日到
    場，故其上訴聲明部分未經上訴人變更，惟其業已撤回96年
    9 月18日保險事故部分之上訴，故其上訴聲明實際應為：(一)
    原判決關於駁回後開第二項部分之訴廢棄。(二)被上訴人應連
    帶給付上訴人10萬9,644 元及自起訴狀繕本送達最後一位被
    上訴人之翌日起至清償日止，按年息10% 計算之利息）。
二、被上訴人三商美邦保險公司、戊○○、丙○○、丁○○則以
    ：
  (一)上訴人依系爭個人傷害保險附約傷害醫療保險給付附加條款
    第1 條約定，請求被上訴人三商美邦保險公司給付實支實付
    醫療保險金1,550 元乙節，上訴人檢具之6 張壢新醫院收據
    ，其中96年11月21日收據為副本，不符合該附約傷害醫療保
    險給付附加條款第3 條第4 款應檢具醫療費用明細及醫療費
    用收據正本之約定，而上訴人於96年11月21日支出之藥品費
    20 元 、96年11月28日支出之診察費、治療處理費、掛號費
    440 元、證書費100 元，合計560 元，業經被上訴人三商美
    邦人壽保險公司於96年11月30日給付完畢（被上訴人三商美
    邦人壽保險公司於96年11月30日給付上訴人1,130 元），至
    96年11月30日掛號費、診察費收據，與本次意外事故無關，
    並非在保險給付範圍內。至上訴人另依系爭新住院醫療保險
    附約、系爭手術醫療保險附約，分別請求手術費用保險金9
    萬7,200 元、手術保險金1 萬894 元云云，依系爭新住院醫
    療保險附約第6 條、手術醫療終身健康保險附約第9 條約定
    ，被上訴人三商美邦保險公司於被保險人因疾病或傷害住院
    診療及經醫師診斷必須住院接受手術治療時，始負給付保險
    金之責。查上訴人於96年11月21日因頭皮撕裂傷於壢新醫院
    急診治療，由該院診斷證明書可知，上訴人並未「住院」，
    此亦為上訴人所不否認，故被上訴人三商美邦保險公司就此
    部分無須給付保險金。
  (二)上訴人原稱96年11月21日之意外事故係因「天雨路滑、機車
    跌倒」所致，復又於起訴狀改稱「被鐮刀所傷」，則該意外
    事故真實性究竟如何，已有可議。縱確有意外事故發生，被
    上訴人三商美邦保險公司依約僅需給付上訴人保險金560 元
    ，然被上訴人三商美邦保險公司業已於96年11月30日給付上
    訴人保險金1,130 元，顯有溢付而無短付保險金之情事。被
    上訴人戊○○、丙○○為被上訴人三商美邦保險公司之員工
    ，被上訴人丁○○為被上訴人三商美邦保險公司之業務員，
    均非系爭保險契約之當事人，實與上訴人請求給付保險金無
    涉。雖上訴人主張其等有侵權行為，惟未舉證其如何侵害權
    利、如何造成損害、如何有故意過失以實其說，僅空言泛指
    ，自無足採等語置辯。並答辯聲明：上訴駁回。
三、上訴人主張其於95年2 月24日，以其個人為被保險人，向被
    上訴人三商美邦保險公司投保「三商美邦人壽祥安終身壽險
    」附加「個人傷害保險附約」、「新住院醫療保險附約」計
    畫D 、「手術醫療終身健康保險附約」，保單號碼為000000
    000000號。嗣於96年11月21日，其頭部左前額因發生意外事
    故受傷，至壢新醫院就診縫合傷口，被上訴人三商美邦保險
    公司因而給付保險金1,130 元等事實，有上訴人提出之三商
    美邦人壽保險公司人壽保險要保書、保險單、系爭保險契約
    、保險給付通知書、壢新醫院診斷證明書等為證，且為被上
    訴人4 人所不爭執，上訴人此部分之主張，堪信為真實。
四、上訴人另主張被上訴人三商美邦保險公司依系爭保險契約應
    給付上訴人醫療保險金1,550 元、手術費用保險金9 萬7,20
    0 元及手術保險金1 萬894 元，合計10萬9,644 元，惟上訴
    人三商美邦保險公司僅給付上訴人1,130 元，是屬不完全給
    付，被上訴人三商美邦保險公司應依系爭保險契約給付上開
    保險金，並依侵權行為法律關係與被上訴人戊○○、丙○○
    、丁○○負連帶賠償責任等語。惟此為被上訴人4 人所否認
    ，並以前揭情詞置辯，是本件應審究者厥為：(一)上訴人因96
    年11月21日意外事故得請求被上訴人三商美邦保險公司理賠
    之保險金額為何？(二)上訴人得否依侵權行為之法律關係請求
    被上訴人4 人連帶賠償保險金10萬9,644元？茲分述如下：
  (一)上訴人因96年11月21日意外事故得請求被上訴人三商美邦保
    險公司理賠之保險金額為何？
    1.實支實付傷害醫療保險金部分：
    (1)經查，系爭個人傷害保險附約之傷害醫療保險給付附加條
      款第1 條規定：「被保險人於本附約有限期間內遭受第五
      條約定的意外事故，自意外傷害事故發生之日起一百八十
      日以內，經登記合格的醫院或診所治療者，本公司就其實
      際醫療費用，超過社會保險給付部分，給付『實支實付傷
      害醫療保險金』」。上訴人於96年11月21日發生意外事故
      至壢新醫院縫合傷口，復於96年11月28日前往該院拆線，
      於96年11月21日支出藥品費20元，96年11月28日支出診療
      費、治療處置費、掛號費440 元等事實，業據其提出診斷
      證明書1 紙及收據正本2 紙為證，並為被上訴人三商美邦
      保險公司所不爭，是上訴人依上開醫療保險給付附加條款
      之約定，請求被上訴人三商美邦保險公司給付醫療保險金
      460 元（計算式：20+440＝460 ），應屬有據。
    (2)再「受益人申請『醫療保險金』時應檢具下列文件：一、
      保險金申請書。二、保險單或其謄本。三、醫療診斷書或
      住院證明；但必要時本公司得要求提供意外傷害事故證明
      文件。四、醫療費用明細或醫療費用收據『正本』。五、
      受益人之身分證明。」上開傷害醫療保險給付附加條款第
      3 條規定甚明，是被保險人因意外事故而申請醫療保險金
      時，自應依檢具上開文件始得請領之。經查：(1)上訴人所
      提出之看診日期96年11月21日，實收金額640 元之收據1
      紙係屬副本，此為上訴人所不爭執，其以該收據副本申請
      理賠醫療保險金640 元，難認符合上開申請保險金之要件
      ，被上訴人三商美邦保險公司自得拒絕理賠此部分之醫療
      費用支出；(2)又上訴人所提出看診日期96年11月21日，實
      收金額220 元（含藥品費20元及證書費200 元）及看診日
      期96年11月28日，實收金額分別為200 元（證書費）及10
      0 元（證書費）之收據各1 張，其中除20元之藥品費外，
      其餘3 筆支出均屬證書費，而上訴人所受傷害非有持續治
      療且無法預測就醫次數之情形，其請求保險理賠時，檢附
      1 紙診斷證明書即已足，是本院認上訴人僅可請求1 筆證
      書費100 元，其餘2 筆證書費之支出即非屬必要醫療費用
      ，而不得請求被上訴人三商美邦保險公司理賠。(3)再上訴
      人係於96年11月21日至壢新醫院急診縫合手術，於同年月
      28日門診拆線，已如前述，是上訴人得請求之傷害醫療保
      險金應僅限於上開期間之實際醫療費用560 元（含藥品費
      、診療費、治療處置費、掛號費460 元及證書費100 元）
      。至上訴人主張其於同年月30日復支出醫療費用350 元部
      分，因被上訴人否認該費用與本件保險事故有關，而上訴
      人亦未就此部分舉證以實其說，則上訴人此部分之主張，
      尚難憑採。
    2.手術費用保險金及手術保險金部分：
    (1)經查，系爭新住院醫療保險附約第2 條第5 項、第6 條、
      第9 條約定：「本附約所稱『住院』係指被保險人因疾病
      或傷害，經醫師診斷，必須入住醫院診療時，經正式辦理
      住院手續並確實在醫院接受診療者」、「被保險人於本附
      約有效期間內因第二條約定之疾病或傷害住院診療時，本
      公司依本附約約定給付保險金。」、「被保險人因第六條
      之約定而以社會保險保險對象身分住院診療時，本公司按
      被保險人住院期間內所發生，且依社會保險規定其保險對
      象應自行負擔及不屬社會保險給付範圍內之手術費核付．
      ．」；又系爭手術醫療保險附約第9 條、第10條第1 項約
      定：「被保險人於本附約有效期間內，因疾病或傷害，經
      醫師診斷必須住院手術治療時，本公司按本附約第十條之
      約定給付手術保險金」、「被保險人有本附約第九條約定
      之情事時，本公司按『手術類別及保險金額倍數表』所載
      倍數乘以『保險金額』給付手術保險金」甚明，是被保險
      人僅得於「住院」診療或接受手術之情形下，始得依上開
      條款申請手術保險金及手術費用保險金。
    2.查上訴人並未因本次保險事故住院，此有壢新醫院診斷證
      明書可佐，且為上訴人所不爭執，上訴人既未「住院」診
      療或接受手術，自非屬系爭新住院醫療保險附約及手術醫
      療保險附約之保險範圍，則其依新住院醫療保險附約第9
      條及手術醫療保險附約第10條之約定，請求被上訴人三商
      美邦保險公司給付手術費用保險金9 萬7,200 元、手術保
      險金1 萬894 元，均屬無據。
    3.綜上，被上訴人三商美邦保險公司因上訴人96年11月21日
      意外事故所須理賠之金額為醫療保險金560 元，而被上訴
      人三商美邦保險公司業於同年月30日給付上訴人1,130 元
      ，此經上訴人自承在卷，是上訴人對於被上訴人三商美邦
      保險公司之保險金請求權業因清償而消滅，上訴人再請求
      被上訴人三商美邦保險公司給付保險金10萬9,644 元，為
      無理由，應予駁回。
  (二)上訴人得否依侵權行為之法律關係請求被上訴人4 人連帶賠
    償保險金10萬9,644 元？
    1.按當事人主張有利於己之事實者，就其事實有舉證之責任
      ，民事訴訟法第277 條前段定有明文。故主張權利存在之
      人，就其權利構成要件事實負有舉證之責。民法第184 條
      第1 項規定侵權行為，以故意或過失不法侵害他人之權利
      或故意以背於善良風俗之方法加損害於他人為成立要件，
      是倘行為人否認有侵權行為，即應由請求人就此利己之事
      實舉證證明，最高法院58年台上字第1421號判例可資參照
      。
    2.上訴人主張被上訴人4 人應就保險金之給付負連帶賠償責
      任，無非以被上訴人三商美邦保險公司就保險金之給付不
      足額乙情為據。惟查，被上訴人三商美邦保險公司業已依
      約履行其對上訴人之保險金給付義務，而無短少給付之情
      事，業如前述，自難以被上訴人三商美邦保險公司未依上
      訴人請求金額給付保險金，即謂被上訴人4 人有何過失或
      損害上訴人權利之可言，是上訴人依侵權行為之法律關係
      請求被上訴人4 人連帶賠償損害，尚屬無據。
六、從而，上訴人主張被上訴人應連帶給付上訴人10萬9,644 元
    及自起訴狀繕本送達最後一位被上訴人之翌日起至清償日止
    ，按年息10％計算之利息，為無理由，應予駁回。其假執行
    之聲請亦失所附麗，應併予駁回。原審為上訴人敗訴之判決
    ，及駁回其假執行之聲請，並無不合。上訴意旨指摘原判決
    不當，求予廢棄改判，為無理由，應予駁回。
七、本件事證已臻明確，兩造其餘之主張、陳述及攻擊防禦方法
    ，核與本院所為前揭判斷俱不生影響，爰不一一論駁，附此
    敘明。
八、據上論結，本件上訴為無理由，依民事訴訟法第385 條第1
    項前段、第436 條之1 第3 項、第449 條第1 項、第78條，
    判決如主文。
中    華    民    國    99    年    5     月    28    日
                  民事第二庭審判長法  官  劉克聖
                                  法  官  張震武
                                  法  官  劉佩宜
以上正本係照原本作成
本判決不得上訴
中    華    民    國    99    年    5     月    31    日
                                  書記官  賴柏仲

司法院資訊處製作；財團法人民間司法改革基金會備份。
